【裁判字號】    89,訴,412
【裁判日期】    901016
【裁判案由】    返還房屋
【裁判全文】
臺灣基隆地方法院民事判決  八十九年度訴字第四一二號
    原      告    交通部基隆港務局
    法定代理人    乙○○
    複  代理人    甲○○
    被      告    丁○○
右當事人間請求返還房屋事件，本院判決如左：
    主      文
被告丁○○應將如附圖所示編號Ａ、Ｂ、Ｃ部分坐落基隆市○○區○○段三小段三十
之一０七號土地，門牌號碼為基隆市○○區○○路三四巷一三二號房屋遷讓交還原告
。並應給付原告新台幣拾玖萬仟肆佰元，及自八十九年十二月六日起至遷讓交還房
屋之日止按月給付新台幣仟貳佰貳拾元，暨其中新台幣拾玖萬仟肆佰元，自八
十九年十二月十五日起至清償日止，按週年利率百分之五計算之利息。
訴訟費用由被告負擔。
本判決第一項命遷讓房屋部分，於原告以新台幣拾萬元為被告供擔保、命給付金錢
部分，其中新台幣拾玖萬仟肆佰元，於原告以新台幣柒萬元為被告供擔保後，其中
按月給付新台幣仟貳佰貳拾元之到期部分，於原告以每期新台幣壹仟壹佰元為被
告供擔保後，均得為假執行。
    事  實
甲、原告方面：
壹、聲明：
一、被告應自附圖所示編號Ａ、Ｂ、Ｃ部分門牌號碼為坐落基隆市○○區○○路三四
    巷一三二號房遷讓交還原告。
二、被告應給付原告新台幣（下同）十九萬三千四百元，即自本起訴狀繕本送達被告
    翌日起至清償日止，按週年利率百分之五計算之利息。
三、被告應自民國八十九年十二月六日起至被告自基隆市○○區○○路三四巷一三二
    號房屋遷讓交還原告之日止，按月給付原告三千二百二十三元。
四、陳明願供擔保請准宣告假執行。
貳、陳述：
一、查門牌號碼基隆市○○區○○路三四巷一三二號房屋（下稱系爭房屋），為中華
    民國所有，由原告為管理人，此有建物登記簿謄本可證。被告之被繼承人丙○於
    五十三年十一月六日，因任職於內政部警政署基隆港務警察所（下稱基隆港務警
    察所）關係，無償獲配住上開房屋，嗣被告於六十三年二月八日離職，依民法第
    四百七十條及行政院「事務管理規則」第二百四十條第二項規定，配住人於使用
    關係消滅後，自應於退休翌日起一個月內自系爭房屋遷出並交還原告，惟丙○業
    於八十一年五月二十六日死亡，其死亡前並未將系爭房屋交還，並交由其子即被
    告無權占用迄今，原告自得依據所有權要求被告返還系爭房屋。
二、按依最高法院四十九年台上字第一七三０號判例意旨及土地法第九十七條所定租
    金最高限額規定，對於被告無權占有系爭房屋，原告並得請求被告返還相當於五
    年租金之不當得利，即被告應給付至原告提起本訴請求之日止，相當於五年租金
    之不當得利，即八十四年十二月六日起至八十九年十二月五日止之不當得利共計
    十九萬三千四百元，暨自原告提起本訴之翌日即八十九年十二月十五日起至搬遷
    之日止，按月給付三千二百二十三元之不當得利。
三、按於原建築物之外另行增建，如增建部分與原有建築物無任何可資區別之標示存
    在，而與與之作為一體使用者，因不具構造上及使用上之獨立性，自不得獨立為
    物權之客體，原建築物所有權範圍因而擴張，且按動產附合而為不動產之重要成
    分者，不動產所有權人取得動產所有權，民法第八百十一條定有明文。本件被告
    以磚塊、鐵條、石綿瓦等於原告原有建物之外另行增建，如附圖所示編號Ｂ、Ｃ
    面積為三三‧九八平方公尺，因無任何可資區別之標示存在，而與原建築物作為
    一體使用，且不具構造上及使用上之獨立性，自不得獨立為物權之客體，依民法
    第八百十一條規定，由原建物所有權人去得所有權，原告自得依法請求被告一併
    返還。
四、原告法定代理人變更為乙○○，依法聲明承受本件訴訟。
參、證據：提出建物登記謄本影本、戶籍謄本影本各二紙、職員離職證明書、基隆市
    稅捐稽徵處財產稅課房屋稅籍證明書一件為證。
乙、被告方面：
一、聲明：駁回原告之訴及其假執行之聲請。
二、陳述：
（一）被告自八十二年八月十九日遷居屏東，復於八十三年十二月三十日遷住台北縣
      三峽鎮大埔里居住迄今，多年來並未於系爭建物設籍居住，已無原告所指無權
      占用之情節。
（二）原告法定代理人已變更為，原告仍以舊有法定代理人為訴訟，於法不合。
參、證據：提出戶籍謄本為證。
丙、本院依職權履勘現場，並囑託地政機關繪製複丈成果圖在卷。
    理      由
一、原告法定代理人變更為乙○○，並聲明承受訴訟，提出派令一紙為證，經核尚無
    不合，應予准許。
二、本件原告主張門牌號碼坐落基隆市○○區○○路三四巷一三二號房屋（以下簡稱
    系爭房屋），為中華民國所有，由原告為管理人。原由被告之父丙○於五十三年
    間任職內政部警政署基隆港務警察所，擔任職員，獲得無償配住，嗣丙○於六十
    三年二月八日離職，依民法第四百七十條及行政院「事務管理規則」第二百四十
    條第二項規定，配住人於使用關係消滅後，自應於退休翌日起一個月內自系爭房
    屋遷出並交還原告，惟丙○業於八十一年五月二十六日死亡，其死亡前並未將系
    爭房屋交還，並交由其子即被告無權占用迄今，原告自得依據所有權要求被告返
    還系爭房屋。此部分業據原告提出建物登記簿謄本、戶籍謄本在卷足參。
三、被告固對其父丙○獲無償配系爭房屋，及其並無權利占有使用系爭房屋未予爭執
    ，惟否認其為占有系爭房屋之人，辯稱：於其父丙○死亡之前即已搬離系爭房屋
    未為占有，丙○死亡後，究竟誰占有系爭房屋亦不清楚等語。
四、然查，依據被告自行提出丙○除戶戶籍謄本記載，除被告於丙○死亡前戶籍並未
    遷出系爭房屋外，並有「丙○民國八十一年五月二十六日死亡，八一、五、二七
    申登戶長變更為丁○○」等註記，顯然被告丁○○於丙○死亡前是否誠如其所自
    稱未占有系爭房屋，已有所疑，並其於原占有人丙○死亡後立即申請登記為系爭
    房屋之戶長，顯有繼續占有系爭房屋之意思，否則其無庸申請登記繼任為系爭房
    屋之戶長；至被告嗣後於八十三年間戶籍遷出系爭房屋，但依據本院日前履勘系
    爭房屋，大門仍然上鎖且屋內堆積物品，此有勘驗筆錄在卷足參，顯然仍有他人
    占有保管中，則被告單以戶籍遷出之方式，尚無法認其已拋棄對系爭房屋之占有
    ，是以原告主張被告為系爭房屋之占有人，應有理由。則被告既無權利占有使用
    系爭房屋，原告本於管理人地位訴請被告返還系爭房屋要屬可採，應予准許。
五、又原建築物之外另行增建，如增建部分與原有建築物無任何可資區別之標示存在
    ，而與之作為一體使用者，因不具構造上及使用上之獨立性，自不得獨立為物權
    之客體，原建築物所有權範圍因而擴張，且按動產附合而為不動產之重要成分者
    ，不動產所有權人取得動產所有權，民法第八百十一條定有明文。本件系爭房屋
    經以磚塊、鐵條、石綿瓦等於原告固有建物之外另行增建，如附圖所示編號Ｂ、
    Ｃ面積為三三‧九八平方公尺，因無任何可資區別之標示存在，而與原建築物作
    為一體使用，且不具構造上及使用上之獨立性，自不得獨立為物權之客體，依民
    法第八百十一條規定，由原建物所有權人取得所有權，原告自得依法請求被告一
    併返還。
六、據此，原告應得請求被告返還門牌號碼為基隆市○○路三四巷一三二號，如附圖
    標示Ａ、Ｂ、Ｃ部分之全部建物。
七、按依最高法院四十九年台上字第一七三０號判例意旨及土地法第九十七條所定租
    金最高限額規定，對於被告無權占有系爭房屋，原告並得請求被告返還相當於租
    金之不當得利。
八、因城市地方房屋之租金，以不超過土地及其建築物申報總價額年息百分之十為限
    ，土地法第九十七條第一項定有明文。經查系爭房屋，九十年之課稅現值均為三
    十八萬六千八百元，此有基隆市稅捐稽徵處財產稅課房屋稅籍證明書在卷可證，
    原告以之為計算被告不當得利之基礎，尚屬可採。本院斟酌該房屋附近之經濟狀
    況及房屋之價值，認原告主張以房屋課稅現值年息百分之十計算相當於租金之不
    當得利，並無不當。計算之結果，系爭房屋每月無法律上原因所受之利益均為三
    千二百二十三元（計算方式：課稅現值三十八萬六千八百元乘以百分之十除以十
    二為三千二百二十三元）之不當得利。但因原告僅就被告無權占用系爭房屋期間
    至原告向本院提起本訴之日（即八十九年十二月五日）五年內之不當得利，及此
    部分自起訴狀繕本送達被告等翌日（即八十九年十二月十四日）起至清償日止按
    週年利率百分之五計算之法定遲延利息，並請求自原告向本院提起本訴之翌日起
    至遷讓交還系爭房屋之日止按月給付相當於租金之不當得利，於法並無不當。準
    此，被告五年內受相當於租金之不當得利，應共計為十九萬三千四百元，及自起
    訴狀繕本送達被告等翌日（即為八十九年十二月十四日）起至清償日止按週年利
    率百分之五計算之法定遲延利息，並請求自原告向本院提起本訴之翌日（即八十
    九年十二月六日）起至被告遷讓交還系爭房屋之日止，按月給付三千二百二十三
    元相當於租金之不當得利，均有理由，應予准許。
九、原告陳明願供擔保，請准宣告假執行，經核無不合，爰酌定相當之擔保金額，併
    准許之。
十、據上論結，本件原告之訴為有理由，依民事訴訟法第七十八條、第三百九十條第
    二項，判決如主文。
中      華      民      國      九十      年      十    月      十六    日
~B台灣基隆地方法院民事庭
~B    法      官  王翠芬
右為正本係照原本作成。
如對本判決上訴，須於判決送達後廿日內向本院提出上訴狀，敘述上訴理由，上訴於
臺灣高等法院，並按他造當事人之人數附具繕本。
中      華      民      國      九十      年    十      月      十七    日
~B    書  記  官  潘端典


司法院資訊處製作；財團法人民間司法改革基金會備份。
